臺灣臺中地方法院刑事簡易判決　　　　　100年度簡字第775號
公　訴　人　臺灣臺中地方法院檢察署檢察官
被　　　告　楊錦華
　　　　　　蘇彩雲
　　　　　　陳惠雯
上列被告等因違反商業會計法等案件，經檢察官提起公訴（100
年度偵字第10727號），被告於本院準備程序時自白犯罪，本院
認符合刑事訴訟法第449條第2項之情形，裁定由受命法官獨任逕
以簡易判決處刑，判決如下：
      主 文
楊錦華犯商業會計法第七十一條第一款之記入不實罪，處有期徒
刑月，如易科罰金，以銀元佰元即新臺幣玖佰元折算壹日，
減為有期徒刑壹月又拾伍日，如易科罰金，以銀元佰元即新臺
幣玖佰元折算壹日；又犯稅捐稽徵法第四十七條第一款之逃漏稅
捐罪，處有期徒刑肆月，如易科罰金，以銀元佰元即新臺幣玖
佰元折算壹日，減為有期徒刑貳月，如易科罰金，以銀元佰元
即新臺幣玖佰元折算壹日；又連續犯商業會計法第七十一條第一
款之填製不實罪，處有期徒刑伍月，如易科罰金，以銀元佰元
即新臺幣玖佰元折算壹日，減為有期徒刑貳月又拾伍日，如易科
罰金，以銀元佰元即新臺幣玖佰元折算壹日；又共同連續犯商
業會計法第七十一條第一款之填製不實罪，處有期徒刑肆月，如
易科罰金，以銀元佰元即新臺幣玖佰元折算壹日，減為有期徒
刑貳月，如易科罰金，以銀元佰元即新臺幣玖佰元折算壹日。
應執行有期徒刑陸月，如易科罰金，以銀元佰元即新臺幣玖佰
元折算壹日。
蘇彩雲共同連續犯商業會計法第七十一條第一款之填製不實罪，
處有期徒刑肆月，如易科罰金，以銀元佰元即新臺幣玖佰元折
算壹日，減為有期徒刑貳月，如易科罰金，以銀元佰元即新臺
幣玖佰元折算壹日。緩刑貳年。
陳惠雯犯稅捐稽徵法第四十七條第一款之逃漏稅捐罪，處有期徒
刑月，如易科罰金，以銀元佰元即新臺幣玖佰元折算壹日，
減為有期徒刑壹月又拾伍日，如易科罰金，以銀元佰元即新臺
幣玖佰元折算壹日；又共同連續犯商業會計法第七十一條第一款
之填製不實罪，處有期徒刑肆月，如易科罰金，以銀元佰元即
新臺幣玖佰元折算壹日，減為有期徒刑貳月，如易科罰金，以銀
元佰元即新臺幣玖佰元折算壹日。應執行有期徒刑月。緩刑
貳年。
   犯罪事實及理由
一、本件犯罪事實及證據，除犯罪事實欄一第5行補充被告3人「
    均為公司法規定之公司負責人」、犯罪事實欄二第6行關於
    「幫助他人逃漏稅捐之概括犯意」應更正為「幫助他人逃漏
    稅捐之犯意」及犯罪事實欄二、三關於「京城公司」之記載
    均應更正為「京彩公司」；另證據部分補充被告3人於本院
    準備程序時之自白及財政部臺灣省中區國稅局大屯稽徵所
    100年9月14日中區國稅大屯三字第1000035746號函、財政部
    高雄市國稅局新興稽徵所100年9月08日財高國稅新營業字第
    1000005564號函外，其餘均引用檢察官起訴書之記載（詳如
    附件）。
二、新舊法比較：
    被告行為後，商業會計法第71條已於95年5月24日修正公佈
    ，並於同年月26日生效施行；另稅捐稽徵法第47條亦於98年
    5月27日修正公佈，並於同年月29日生效施行；而刑法部分
    條文亦已於94年2月2日修正公佈，並於95年7月1日生效施行
    。依現行刑法第2條第1項規定：「行為後法律有變更者，適
    用行為時之法律。但行為後之法律有利於行為人者，適用最
    有利於行為人之法律」；而刑法第2條第1項規定，係規範行
    為後法律變更所生新舊法律比較適用之準據法，於95年7月1
    日刑法施行後，應適用刑法第2條第1項之規定，為「從舊從
    輕」之比較（最高法院95年5月23日第8次刑事庭會議決議第
    1點第1項參照）。再比較新舊法時，應就罪刑有關之共犯、
    牽連犯、連續犯、有無累犯加重、自首減輕暨其他法定加減
    原因與加減例等一切情形，綜其全部罪刑之結果而為比較（
    最高法院95年度第8次刑庭會議決議參照）。茲分別比較如
    下:
（一）商業會計法部分：
      商業會計法第71條原規定：「商業負責人、主辦及經辦會
      計人員或依法受託代他人處理會計事務之人員有左列情事
      之一者，處5年以下有期徒刑、拘役或科或併科新臺幣15
      萬元以下罰金」，於95年5月24日修正為：「商業負責人
      、主辦及經辦會計人員或依法受託代他人處理會計事務之
      人員有下列情事之一者，處5年以下有期徒刑、拘役或科
      或併科新臺幣60萬元以下罰金」，並於95年5月26日生效
      施行，亦即原罰金刑由新臺幣15萬元提高為新臺幣60萬元
      ，比較新舊法結果，修正後之規定並無較有利於被告。
（二）稅捐稽徵法部分：
      稅捐稽徵法第47條原規定「本法關於納稅義務人、扣繳義
      務人及代徵人應處徒刑之規定，於左列之人適用之：一公
      司法規定之公司負責人。二民法或其他法律規定對外代表
      法人之董事或理事。三商業登記法規定之商業負責人。四
      其他非法人團體之代表人或管理人。」，於98年5月27日
      修正後該條則另立第2項規定「前項規定之人與實際負責
      業務之人不同時，以實際負責業務之人為準」，而本案被
      告3人均為公司法規定之公司負責人（詳如後述），且均
      為實際負責業務之人，是無論依修正前、後稅捐稽徵法第
      47條規定，被告3人均應論以該法第47條第1項第1款、第
      41條之罪，比較新舊法結果，修正後之規定並無較有利於
      被告。
（三）刑法部分：
   1、刑法第28條原規定：「二人以上共同『實施』犯罪之行為
      者，皆為共同正犯」，被告行為後，新法修正為：「二人
      以上共同『實行』犯罪之行為者，皆為共同正犯」；將舊
      法之「實施」修正為「實行」。原「實施」之概念，包含
      陰謀、預備、著手及實行等階段之行為，修正後僅共同「
      實行」犯罪行為始成立共同正犯。是新法共同正犯之範圍
      已有限縮，排除陰謀犯、預備犯之共同正犯。新舊法就共
      同正犯之範圍既因此而有所變動，自屬犯罪後法律有變更
      ，而非僅屬純文字修正，應有新舊法比較適用之問題。（
      最高法院96年度台上字第4901、4923、5017、5510號判決
      要旨參照）。而修正後之規定雖限縮共同正犯之適用範圍
      ，但無礙於實行共同正犯之存在，比較新舊法結果，因本
      件原即屬實行共同正犯，修正後之規定並無較有利於被告
      。
   2、刑法第56條連續犯之規定，業經刪除，此刪除雖非犯罪構
      成要件之變更，但顯已影響行為人刑罰之法律效果，自屬
      法律有變更，依刑法第2條第1項規定，比較新、刑法舊法
      結果，應適用最有利於行為人之法律（最高法院95年第8
      次刑事庭會議決議第5點第4項第1款參照）。查本件被告3
      人全部行為均在舊法時期，雖裁判在新法時，惟修正前刑
      法第56條有關連續犯之規定係將反覆實施之同類複數犯罪
      行為論以1罪，並得加重其刑至二分之一；修正後已刪除
      連續犯之規定，在實務上將視各種具體犯罪類型，對於反
      覆實施之同類複數犯罪行為，或評價為一罪，或評價為併
      罰之數罪。而被告等上開所為於修正後應評價為數罪而分
      別科處，顯對被告3人更為不利，是比較新舊法結果，修
      正後之規定並無較有利於被告。
   3、刑法第55條牽連犯之規定，業已修正刪除，此刪除雖非犯
      罪構成要件之變更，但顯已影響行為人刑罰之法律效果，
      自屬法律有變更，依刑法第2條第1項規定，應適用最有利
      於行為人之法律（最高法院95年第8次刑事庭會議決議第5
      點第3項參照）。按牽連犯之特色在於各行為所犯各罪間，
      有牽連關係存在，刪除後，原則上原各自獨立之數個犯行
      ，應回歸數罪併罰之規定處理，是比較新舊法結果，修正
      後之規定並無較有利於被告。
（四）從而，本件經綜合比較新、舊法之結果，被告3人行為後
      之新法並無較有利於被告，依刑法第2條第1項前段規定，
      本案自應適用被告行為時之法律即修正前商業會計法第71
      條、稅捐稽徵法第47條、刑法第28條、第56條、第55條後
      段等規定。另修正後刑法第74條就緩刑要件及義務固有變
      更，惟非屬行為可罰性之變更，應適用裁判時之法律（最
      高法院95年度第8次刑事庭會議決議參照），併予敘明。
（五）再刑法第51條關於定應執行刑之規定，其中第5款規定由
      「宣告多數有期徒刑者，於各刑中之最長期以上，各刑合
      併之刑期以下，定其刑期。但不得逾20年」修正為「宣告
      多數有期徒刑者，於各刑中之最長期以上，各刑合併之刑
      期以下，定其刑期。但不得逾30年」，應依刑法第2條第1
      項規定，適用最有利於行為人之法律（最高法院95年5月
      23日第8次刑事庭會議決議參照）。經比較新、舊法結果
      ，修正後刑法並未較有利於行為人，依刑法第2條第1項前
      段規定，應適用被告行為時之法律即修正前刑法第51條第
      5款規定定其應執行刑【關於定應執行之部分，參酌最高
      法院95年度第8次刑事庭會議決議，並未敘明該部分應與
      罪刑有關之共犯、未遂犯、想像競合犯、牽連犯、連續犯
      、結合犯，以及累犯加重、自首減輕暨其他法定加減原因
      （如身分加減）與加減例等一切情形，綜合而為比較，依
      明示其一排除其餘之法理，定應執行刑部分自不在此綜合
      比較之範圍】。
（六）末按刑法第41條第1項前段關於易科罰金折算標準之規定
      ，由「犯最重本刑為五年以下有期徒刑以下之刑之罪，而
      受六個月以下有期徒刑或拘役之宣告，因身體、教育、職
      業、家庭之關係或其他正當事由，執行顯有困難者，得以
      一元以上三元以下折算一日，易科罰金。」修正為「犯最
      重本刑為五年以下有期徒刑以下之刑之罪，而受六個月以
      下有期徒刑或拘役之宣告者，得以新臺幣一千元、二千元
      或三千元折算一日，易科罰金。」應依刑法第2條第1項規
      定，適用最有利於行為人之法律（最高法院95年5月23日
      第8次刑事庭會議決議第3點第2項參照）。修正前刑法第
      41條第1項前段之易科罰金折算標準，依修正刪除前之罰
      金罰鍰提高標準條例第2條規定，應就其原定數額提高為
      100倍折算1日，並依現行法規所定貨幣單位折算新臺幣條
      例第2條規定，以新臺幣3倍折算之，亦即修正前刑法第41
      條第1項前段之易科罰金折算標準，應以銀元300元即新臺
      幣900元折算為1日，經比較新、舊法結果，應以被告行為
      時之法律即修正前刑法第41條第1項前段，修正刪除前罰
      金罰鍰提高標準條例第2條規定，較有利於被告，是依刑
      法第2條第1項前段規定，本案自應適用被告行為時之法律
      即修正前刑法第41條第1項前段，修正刪除前罰金罰鍰提
      高標準條例第2條規定，併諭知被告3人所處之刑如易科罰
      金之折算標準【按關於易科罰金之部分，參酌最高法院95
      年度第8次刑事庭會議決議，亦未敘明該部分應與罪刑有
      關之規定綜合而為比較，依明示其一排除其餘之法理，易
      刑處分部分自亦不在此綜合比較之範圍】。
三、按統一發票乃商業會計法第15條第1款所列之原始憑證，屬
    商業會計憑證之一種，商業負責人不得明知不實之事項而予
    填製；又統一發票乃證明事項之經過而為造具記帳憑證所根
    據之原始憑證，商業負責人如明知為不實之事項，而開立不
    實之統一發票，係犯商業會計法第71條第1款之以明知為不
    實之事項而填製會計憑證罪，若係將不實之統一發票列為憑
    證記入帳冊，則係犯商業會計法第71條第1款之以明知為不
    實之事項而記入帳冊罪；而商業會計法第71條第1款之罪復
    為刑法第215條業務上登載不實文書罪之特別規定，依特別
    法優於普通法之原則，自應優先適用，無論以刑法第215條
    業務上登載不實文書罪之餘地（最高法院92年度臺上字第
    6792號、94年度臺非字第98號判決意旨參照）。次按商業會
    計法所定商業負責人之範圍，依公司法、商業登記法及其他
    法律有關之規定；又公司法所稱公司負責人，在有限公司為
    董事，公司之經理人在執行職務範圍內，亦為公司負責人，
    商業會計法第4條、公司法第8條均定有明文。本案被告蘇彩
    雲、陳惠雯分別為京彩國際有限公司（下稱京彩公司）及晨
    旭興業有限公司（下稱晨旭公司）之董事；而被告楊錦華則
    為京彩公司之經理，依上開規定，均為公司法規定之公司負
    責人，並屬商業會計法所規定之商業負責人無訛。再按營業
    稅之課徵係以營業行為或營業事實之存在為其前提，虛設行
    號實際上並無進貨或銷貨之事實，而無進項支出及銷項出貨
    ，即無營業行為，自不能課徵營業稅，當然亦無逃漏稅捐可
    言（最高法院90年度台上字第6163號、89年度台上字第7600
    號、89年度台上字第7126號判決意旨參照）；是開立發票予
    虛設行號沖帳，因虛設行號並無課稅問題，自無從論以幫助
    他人逃漏稅捐刑責，然本無營業行為，竟虛開發票交由他人
    持以申報，仍應課以違反商業會計法之罪，均予敘明。
四、爰審酌被告楊錦華以不實會計憑證逃漏京彩公司應繳納之稅
    款，並自行或夥同被告蘇彩雲、陳惠雯填製不實會計憑證，
    幫助他人逃漏稅捐，被告陳惠雯且以不實會計憑證逃漏晨旭
    公司應繳納之稅捐，造成稅捐機關核課稅捐之錯誤，影響稅
    捐之公平性及正確性，並侵害國稅局對於稅捐查核管理之正
    確性，惟衡酌被告等以上開方式逃漏或幫助逃漏之稅額約十
    餘萬元，尚非甚鉅，渠等於犯後即已坦承一切犯行，被告陳
    惠雯並已繳清所逃漏之稅額及罰鍰，被告蘇彩雲及楊錦華則
    已分期繳納所逃漏之稅額及罰鍰，此分別有財政部臺灣省中
    區國稅局大屯稽徵所100年9月14日中區國稅大屯三字第1000
    035746號函、100年9月28日中區國稅大屯四字第1000037427
    號函及法務部行政執行署台中行政執行處100年9月28日中執
    平99年營稅執專字第00000156號函在卷足憑，被告3人犯後
    態度良好，兼衡其等素行、智識程度、生活狀況等一切情狀
    ，分別量處如主文所示之刑，併均依修正前刑法第41條第1
    項前段規定，各諭知如易科罰金之折算標準。再被告3人犯
    罪時間皆在96年4月24日以前，所犯悉符合中華民國96年罪
    犯減刑條例規定之減刑條件，應均依同條例第2條第1項第3
    款，減其宣告刑2分之1，並分別依修正前刑法第41條第1項
    前段規定，各諭知如易科罰金之折算標準，併就被告楊錦華
    、陳惠雯部分均依修正前刑法第51條第5款、第41條第1項前
    段規定定其應執行刑及諭知易科罰金之折算標準。
五、末查被告蘇彩雲及陳惠雯前均未曾因故意犯罪受有期徒刑以
    上刑之宣告，有其等臺灣高等法院被告前案紀錄表可稽，其
    2人因一時失慮而犯本案，惟犯後業已坦認全部犯行，並已
    繳清或按期繳納所逃漏之稅捐及罰鍰，已詳如前述，其2人
    犯後態度良好，頗具悔意，茲念其等僅因一時不慎，致罹刑
    典，經此偵、審教訓後，應知所警惕，信無再犯之虞，再參
    諸刑罰固屬國家對於犯罪之人，以剝奪法益之手段，所加之
    公法制裁，惟其積極目的，則在預防犯人之再犯，故對於初
    犯，惡性未深，天良未泯者，若因偶然觸法，即置諸刑獄自
    非刑罰之目的，是本院斟酌再三，認其2人所宣告之刑以暫
    不執行為適當，爰均依刑法第74條第1項第1款規定，分別併
    予宣告緩刑2年，以啟自新。至被告楊錦華則因其曾因故意
    犯罪受有期徒刑之宣告（未構成累犯），尚核與刑法第74條
    得為緩刑宣告之要件不符，尚無從併為緩刑之諭知，附此敘
    明。
六、應依刑事訴訟法第449條第2項、第3項、第454條、第299條
    第1項前段，商業會計法第71條第1款（修正前），稅捐稽徵
    法第41條、第43條第1項、第47條第1項（修正前），刑法第
    2條第1項前段、第11條前段，第28條（修正前）、第56條（
    修正前）、第55條（修正前）、第41條第1項前段（修正前
    ）、第51條第5款（修正前）、第74條第1項第1款，修正刪
    除前罰金罰鍰提高標準條例第2條，中華民國九十六年罪犯
    減刑條例第2條第1項第3款、第7條、第9條、第10條，逕以
    簡易判決處刑如主文。
七、本件係於被告3人依刑事訴訟法第451條之1第3項規定表明願
    受科刑之範圍內處刑，依同法第455條之1第2項之規定，被
    告3人均不得上訴；檢察官如不服本判決，得自收受送達之
    日起10日內向本院提出上訴狀，上訴於本院第二審合議庭（
    須附繕本）。
本案經檢察官鄒千芝到庭執行職務。
中    華    民    國   100    年    10    月    28    日
                  刑事第五庭    法  官  簡璽容
以上正本證明與原本無異。
                                書記官  張雅如
中    華    民    國   100    年    10    月    28    日
附錄論罪科刑法條
商業會計法第71條
商業負責人、主辦及經辦會計人員或依法受託代他人處理會計事
務之人員有左列情事之一者，處五年以下有期徒刑、拘役或科或
併科新台幣十五萬元以下罰金：
一 以明知為不實之事項，而填製會計憑證或記入帳冊者。
二 故意使應保存之會計憑證、帳簿報表滅失毀損者。
三 意圖不法之利益而偽造、變造會計憑證、帳簿報表內容或撕毀
   其頁數者。
四 故意遺漏會計事項不為記錄，致使財務報表發生不實之結果者
   。
五 其他利用不正當方法，致使會計事項或財務報表發生不實之結
   果者。
稅捐稽徵法第41條
納稅義務人以詐術或其他不正當方法逃漏稅捐者，處五年以下有
期徒刑、拘役或科或併科新台幣六萬元以下罰金。
稅捐稽徵法第43條
教唆或幫助犯第四十一條或第四十二條之罪者，處三年以下有期
徒刑、拘役或科新台幣六萬元以下罰金。
稅務人員、執行業務之律師、會計師或其他合法代理人犯前項之
罪者，加重其刑至二分之一。
稅務稽徵人員違反第三十三條規定者，除觸犯刑法者移送法辦外
，處一萬元以上五萬元以下罰鍰。
稅捐稽徵法第47條
本法關於納稅義務人、扣繳義務人及代徵人應處徒刑之規定，於
左列之人適用之：
一、公司法規定之公司負責人。
二、民法或其他法律規定對外代表法人之董事或理事。
三、商業登記法規定之商業負責人。
四、其他非法人團體之代表人或管理人。